【裁判字號】    91,上易,76
【裁判日期】    920114
【裁判案由】    拆屋還地
【裁判全文】
臺灣高等法院臺南分院民事判決  九十一年度上易字第七六號    Ｋ
      上  訴  人  己  ○  ○
                  甲  ○  ○
      被  上訴人  乙  ○  ○
      訴訟代理人  丙  ○  ○
                  戊  ○○○
      被  上訴人  丁  ○  ○
右當事人間請求拆屋還地事件，上訴人對於中華民國九十一年二月十五日臺灣臺南地
方法院第一審判決（九十年訴字第七六七號）提起上訴，本院判決如左：
      主      文
原判決關於駁回上訴人後開第二項之訴部分，並訴訟費用之裁判均廢棄。
被上訴人乙○○應將坐落台南縣新市鄉○○段三０九二之三地號土地上，如附圖所示
，編號Ａ部分面積七六．三平方公尺之磚造平房拆除，並將土地交還上訴人。
其餘上訴駁回。
第一、二審訴訟費用由被上訴人乙○○負擔四分之一，餘由上訴人負擔。
      事      實
甲、上訴人方面：
一、聲明：求為判決：
  (一)、原判決廢棄。
  (二)、被上訴人乙○○應將上訴人所有坐落在台南縣新市鄉○○段三０九二之三地號
      土地（下稱系爭土地）上如附圖所示Ａ部分面積七六‧三平方公尺土地上之磚
      造平房拆除，並將土地交還上訴人。
  (三)、被上訴人丁○○應將上訴人所有系爭土地上如附圖所示Ｂ部分面積九六‧五六
      平方公尺土地上之磚造平房拆除，並將土地交還上訴人。
  (四)、被上訴人乙○○、丁○○應將上訴人所有系爭土地上如附圖所示Ｃ部分面積二
      四‧六四平方公尺土地上之磚造平房拆除，並將土地交還上訴人。
  (五)、第一、二審訴訟費用由被上訴人負擔。
  (六)、願供擔保請准宣告假執行。
二、陳述：除與原判決記載相同者，予以引用外，補稱：
(一)、附圖Ａ部份雜物間是乙○○所有（見九十年五月三十日、九十年十一月五日、九
    十一年六月七日筆錄），雜物間坐落之土地是丁○○所有，顯與民法第八七六條
    第一項「土地及其土地上之建築物同屬於一人所有」之規定不符，故乙○○不能
    依上開規定主張雜物間與土地有法定地上權之關係。
(二)、乙○○與丁○○之父親各生四女一男，乙○○之四個姊妹與丁○○之四個姊妹均
    未繼承祖厝之土地與地上物，可知乙○○與丁○○之父親去世時，各房之繼承人
    已有協議分割遺產，由乙○○與丁○○繼承祖厝之土地及地上物，故就祖厝之土
    地及地上建物乙○○及丁○○與各自之姊妹、母親已無公同共有之關係。又公廳
    係乙○○與丁○○之父親共同興建（見九十一年一月十七日及九十一年一月二十
    八日筆錄），屬乙○○與丁○○之父親分別共有，之後由乙○○與丁○○繼承，
    故Ｃ部份公廳係乙○○與丁○○二人分別共有而非公同共有，依司法院（七十）
    廳民二字第０六三五號函認「甲提供其所有坐落某處之土地一筆，設定抵押權為
    擔保，而該土地上有甲與丙、丁共有未辦保存登記之房屋一棟，甲、丙、丁之應
    有部份各為三分之一之情形，因土地及其土地上建物全部非同屬於一人所有，與
    法定地上權要件不合」，則公廳與土地並無法定地上權關係。
(三)、附圖Ｂ部份屬於丁○○之伸手，目前無人居住，其經濟價值甚低，故早已停征房
    屋稅，為保留該無價值之房屋而使上訴人無法有效行使土地所有權，顯失衡平。
(四)、丁○○以土地及地上另間有保存登記之房屋向農會借錢，未還錢而遭農會聲請拍
    賣，其與乙○○之如意算盤為不可能有人應買，故打算等到最低價時再由乙○○
    出面應買，而罔顧農會之損失，基本上是存有壞心眼，渠對半途跑出上訴人承買
    ，破壞渠整個計劃，可說惱怒不已，可知被上訴人亦非心懷好意，並不是無辜之
    受害者，實不值保護。
三、證據：援用第一審所提證據。
乙、被上訴人方面：
一、聲明：求為判決：
(一)、駁回上訴。
(二)、第二審訴訟費用由上訴人負擔。
二、陳述：與原判決記載相同，予以引用。
三、證據：除援用第一審所提證據。
丙、本院依職權勘驗現場。
        理   由
一、被上訴人丁○○經合法通知未於言詞辯論期日到場，核無民事訴訟法第三百八十
    六條各款所列情形，爰依上訴人聲請，由其一造辯論而為判決。
二、上訴人起訴主張：坐落在台南縣新市鄉○○段三０九二之三地號土地（下稱系爭
    土地）為上訴人所有，而該土地上如附圖所示Ａ部分面積七六‧三平方公尺土地
    上之磚造平房為被上訴人乙○○所有，Ｂ部分面積九六‧五六平方公尺土地上之
    磚造平房係三合院之伸手，為被上訴人丁○○所有，Ｃ部分面積二四‧六四平方
    公尺土地上之磚造平房係三合院公廳與廂房，為被上訴人二人所共有，而各該建
    物無權占用上訴人所有系爭土地，爰依據民法第七百六十七條之規定，求為命被
    上訴人拆屋交地之判決。
三、被上訴人則以：如附圖所示Ａ部分面積七六‧三平方公尺土地上之磚造平房為被
    上訴人乙○○基於繼承分得使用，Ｂ部分面積九六‧五六平方公尺土地上之磚造
    平房係被上訴人丁○○基於繼承分得使用，Ｃ部分面積二四‧六四平方公尺土地
    上之磚造平房為公廳，為被上訴人二人基於繼承共同使用。而各該未保存登記之
    建物在被上訴人丁○○將系爭土地及土地上建號為新市鄉○○段四二八號之建物
    設定抵押權予新市鄉農會之前即已存在，且未在拍賣之範圍內，被上訴人等在系
    爭土地上有法定地上權，且系爭建物為被上訴人之祖父留供被上訴人等人居住，
    就是要讓被上訴人住到房屋倒塌為止，上訴人請求被上訴人拆屋交地為無理由等
    語，資為抗辯。
四、上訴人主張系爭土地為其所有，而系爭土地及其上新市鄉○○段四二八建號之建
    物均為其向台灣台南地方法院民事執行處標購所得。系爭土地上除其標得之建物
    外，尚有另一不在拍賣範圍內之未保存登記之三合院，其中如附圖所示Ａ部分面
    積七六‧三平方公尺土地上作為儲藏室使用之磚造平房為被上訴人乙○○占有使
    用，如附圖所示Ｂ部分面積九六‧五六平方公尺土地上作為伸手及公廳左側廂房
    之磚造平房為被上訴人丁○○占有使用，另如附圖所示Ｃ部分面積二四‧六四平
    方公尺土地上作為公廳使用之磚造平房為被上訴人二人共同占有使用之事實，業
    據其提土地及建物登記簿謄本等件為證（見原審九十年新簡字第一五七號卷第八
    頁－第一四），且為被上訴人所不爭執，並經原審及本院履勘暨原審囑請台南縣
    新化地政事務所測量無訛，分別製有勘驗筆錄及複丈成果圖可稽【參見原審卷第
    一八、一九頁，三七頁－三八頁，本院卷第四二頁－四四頁），復經本院依職權
    調閱本院八十九年度執字第二二六五號民事強制執行卷宗查明無訛，固堪信為真
    實。惟上訴人主張被上訴人所有系爭建物，係無權占用其所有之系爭土地等情，
    則為被上訴人所否認，並以前揭各情詞置辯，是本件應審酌者為被上訴人有無合
    法之占有權源。經查：
(一)、系爭三合院及如附圖所示Ａ部分之儲藏室，原為上訴人二人之祖父朱園所建造，
    朱園原始取得系爭房屋之所有權，而朱園育有二男一女，男子者為被上訴人丁○
    ○之父親朱良玉及被上訴人乙○○之父親朱先能，朱園死亡後，分別由朱良玉繼
    承分得三合院左側公廳廂房及伸手，朱先能繼承分得三合院右側廂房、伸手及Ａ
    部分之儲藏室，另公廳部分為祭祀之用，由朱先能及朱良玉維持共同。至於朱園
    之女因已出嫁，乃循民間習慣未為繼承。嗣後由朱良玉及朱先能將系爭三合院中
    間之公廳及公廳兩側之廂房打掉重蓋，朱良玉及朱先能分別育有四女一男，渠二
    人死亡之後，女子亦循民間習慣並未繼承，而由被上訴人丁○○及乙○○分別依
    朱良玉及朱先能所繼承使用之部分，即如現況再為繼承等情，亦據被上訴人陳述
    在卷，並經證人即被上訴人乙○○之二姐丙○○、三姐朱秀惠到庭證述明確。而
    被上訴人乙○○於本院自認：乙○○及丁○○之父親朱先能、朱良玉已經分家，
    財產也已經分清楚，倉庫部分（即Ａ部分）是乙○○個人所有，跟丁○○沒有關
    係，丁○○的部分（即Ｂ部分）是丁○○的，大廳是共有的等語明確（見本院卷
    第八十七頁），核與被上訴人乙○○之母戊○○○其於原審勘驗時所述及被上訴
    人丁○○於本院勘驗時所述情節相符（見原審卷第一八頁、本院卷第四二頁、第
    四三頁），足見系爭建物因繼承及分割遺產之結果，如附圖所示Ａ部分為被上訴
    人乙○○所有，Ｂ部分為被上訴人丁○○所有，另Ｃ部分之公廳為被上訴人乙○
    ○之父朱先能及丁○○之父朱良玉重為建築，則為其二人所共有，且無法律規定
    或有證據足認其二人有依契約成立公同共有關係，自屬分別共有，其後再由被上
    訴人乙○○、丁○○分別繼承該共有關係，是被上訴人乙○○、丁○○就如附圖
    所示Ｃ之公廳為分別共有，應甚明確。
(二)、次按，土地及其土地上之建築物，同屬於一人所有，而僅以土地或僅以建築物為
    抵押者，於抵押物拍賣時，視為已有地上權之設定，其地租由當事人協議定之，
    協議不諧時，得聲請法院定之。土地及其土地上之建築物，同屬於一人所有，而
    以土地及建築物為抵押者，如經拍賣，其土地與建築物之拍定人各異時，適用前
    項之規定，民法第八百七十六條定有明文。此亦即學說上所稱之法定地上權。而
    法定地上權之發生，需具備下列要件：(1)須土地及建築物同屬於一人所有，(2)設
    定抵押權時，建築物須已存在，(3)須以土地或建築物為抵押，或以兩者同為抵押
    ，(4)須拍賣而實行抵押權，(5)拍賣結果致土地及建築物各異所有人。經查，本件
    被上訴人丁○○將其所有之系爭土地及地上建號四二八號之保存登記建物設定抵
    押予台南縣新市鄉農會，因積欠債務無法清償，遭農會聲請拍賣並實行抵押權，
    惟系爭土地上另有被上訴人丁○○所有如附圖Ｂ所示、乙○○及丁○○共有如附
    圖Ｃ部分及乙○○單獨所有之之未保存登記建物，未併付拍賣，上訴人所拍定者
    僅系爭土地及有保存登記之建物，並未包括系爭如附圖所示Ａ、Ｂ、Ｃ部分之建
    物，有如前述。就被上訴人丁○○所有如附圖所示Ｂ部之建物而言，因符合前揭
    法定地上權發生之要件，應認有法定地上權存在，誠屬無疑。另被上訴人乙○○
    所有如附圖所示Ａ部分，因不符前開土地及建物同屬一人所有之要件，尚難認有
    法定地上權之存在，亦甚明確。茲有疑義者，為如附圖所示Ｃ部分之系爭建物為
    被上訴人乙○○、丁○○共有，其基地原為丁○○單獨所有，有無前開民法第八
    百七十六條規定之適用？按各共有人之權利係及於共有物之全部，亦即被上訴人
    丁○○對如附圖所示Ｃ部份之未保存登記建物全部均可主張所有權，因此，對被
    上訴人丁○○而言，亦已具備土地及建築物同屬於一人所有之要件；另而就被上
    訴人乙○○言，其對系爭如附圖所示Ｃ部份之未保存登記建物全部亦均可主張所
    有權，在被上訴人丁○○設定系爭土地抵押權，後經上訴人拍得之前，因包括被
    上訴人二人所共有之如附圖所示Ｃ部份未保存登記建物，既建築在原為被上訴人
    丁○○所有之系爭土地上，縱使無明示之約定利用權，亦應解為被上訴人丁○○
    有同意如附圖所示Ｃ部份之未保存登記建物使用系爭土地之默示意思存在，而系
    爭土地之抵押權人於設定抵押權時或上訴人在參與拍賣而拍定系爭土地時，既均
    已預見土地上有包括被上訴人二人所共有之如附圖所示Ｃ部份未保存登記建物存
    在，則應有該建物於抵押權實行後仍得繼續存在之預期，故如被上訴人乙○○之
    前述約定利用權轉化為與被上訴人丁○○相同之法定地上權，上訴人應不致受不
    測之損害，準此以觀，就被上訴人乙○○而言，亦應認其所共有之部分對系爭土
    地亦可主張法定地上權（參閱謝在全著民法物權論下冊，八十四年九月修訂版，
    第一一一頁、第一八六頁）。是上訴人主張本件系爭土地及地上房屋之所有人非
    屬同一，與法定地上權之成立要件不符等語，應非有理由。至司法院（）廳民
    二字第0635號函雖認甲提供其所有坐落某處之土地一筆，設定抵押權為擔保，而
    該土地上有甲與丙、丁共有未辦保存登記之房屋一棟，甲、丙、丁之應有部分各
    為三分之一之情形，因土地及其土地上建物全部非同屬於一人所有，與法定地上
    權要件不合，然該見解並不具拘束本院之效力，本院仍可依法加以認定，附此敘
    明。
(三)、至上訴人主張法定地上權以地上之建築物具有相當之經濟價值為要件，系爭如附
    圖所示Ａ部分房屋與Ｂ部分房屋廂房以外之伸手部分均係被上訴人之祖父所建造
    ，已極老舊，目前供堆置雜物使用，廂房及Ｃ部分公廳日後雖經改建，惟該建物
    亦無經濟價值，亦與法定地上權成立要件不符，是被上訴人之房屋占用上訴人之
    土地顯非合法等語。固成立法定地上權之建物，以具相當之經濟價值為要件，惟
    查，系爭如附圖所示Ｂ、Ｃ部份建物均為磚瓦造之平房，且所占面積分別達九六
    ‧五六平方公尺及二四‧六四平方公尺，目前仍未有倒塌或毀壞之跡象，Ｂ部分
    丁○○現仍用中，另Ｃ部分仍奉視朱家祖先，自屬具有相當經濟價值之建物。是
    上訴人主張系爭如附圖所示Ｂ、Ｃ部份之建物不具有相當之經濟價值，尚難採憑
    。至Ａ部分因不具法定地上權之要件，有如前述，故Ａ部分是否具經濟價值，不
    另予論述。
(四)、被上訴人乙○○雖又抗辯，系爭Ａ部分係祖父所建，遺留予伊，其自有權使用系
    爭土地至房屋倒塌為止等語。然按所謂無權占有，其文義甚明，即無占有之正當
    權源，而仍占有其物之謂。而有無正當權源，應就現所有人而言，本件系爭土地
    之原所有權人丁○○縱原同意被上訴人乙○○使用系爭土地，然上訴人不受該同
    意之拘束，被上訴人對上訴人既無其他合法占有系爭土地之權源，自屬無權占有
    ，是被上訴人抗辯其現有占有之權源，亦無可採。
五、綜上所陳，被上訴人乙○○占有系爭如附圖所示Ａ部分之土地，既無占有之合法
    權源，則上訴人依民法第七百六十七條所有物返還請求權之法律關係，請求被上
    訴人拆屋還地，為有理由，應予准許。另被上訴人丁○○占有系爭如附圖所示Ｂ
    部分，被上訴人乙○○、丁○○共同占有如附圖所示Ｃ部分，既有法定地上權，
    自非無權占有，則上訴人依所有物返還請求權之法律關係，請求被上訴人拆屋交
    地，自屬無據，而不應准許。原審就上開應准許部分，為上訴人敗訴之判決，實
    有未洽，上訴意旨求予廢棄改判，為有理由，爰由本院予以廢棄改判如主文第二
    項所示。另上訴人其餘不應准許部分，原判決為上訴人敗訴之判決，並駁回其假
    執行之聲請，經核於法並無不合，上訴意旨求予廢棄改判，為無理由，應駁回其
    上訴。又本判決主文第二項部分，因金額未逾新台幣一百五十萬元，已不得上訴
    而確定，自無宣告假執行之必要，是上訴人請求准予宣告假執行，為無理由，原
    審就此部分駁回上訴人之請求，所持之理由雖屬不同，惟結論並無二致，爰併予
    駁回上訴人此部分之上訴。
六、本件為判決之基礎已臻明確，兩造其餘主張陳述核與判決結果無影響，爰不予逐
    一論述，附此敘明。
七、據上論結，本件上訴為一部有理由，一部無理由，依民事訴訟法第四百五十條、
    四百四十九條、第四百六十三條、第三百八十五條第一項前段、第七十九條但書
    ，判決如主文。
中      華      民      國    九十二    年      一      月      十四    日
                                    臺灣高等法院臺南分院民事第二庭
~B1審判長法官  吳    志    誠
~B2      法官  楊    省    三
~B3      法官  李    素    靖
右為正本係照原本作成。
不得上訴。
中      華      民      國    九十二    年      一      月      十六    日
~B法院書記官  林    鈴    香


司法院資訊處製作；財團法人民間司法改革基金會備份。
